---
title: "Estimation of mean and SE"
author: "Evgeny Bakin"
date: "`r Sys.Date()`"
output: html_document
---

```{r setup, include=FALSE}
knitr::opts_chunk$set(echo = TRUE)

library(tidyverse)

```

## Модель пациента: исследование ответа на терапию

```{r pressure, echo=FALSE}

df <- data.frame(resp = c(rep('1', 30), rep('0', 70))) #для начала возьмем 100 пациентов с ответов на терапию в 30% случаев, ответ это 1

ggplot(df, aes(x=resp)) +
  geom_bar() + 
  theme_bw()
```

## Характеристики ответа

```{r characteristics}

true_resp <- df %>%
  filter(resp == "1") %>%
  summarise(true_resp = n() / nrow(df)) # Истинная доля пациетнов с ответом 

print(true_resp)
```

## Однократная оценка по выборке

```{r sample_1}

n_patients <- 5 # Количество добровольцев 

my_group_sample <- df %>% sample_n(5, replace = TRUE) # Результаты добровольцев

print(my_group_sample)

sample_resp <- my_group_sample %>% filter(resp == "1") %>%
  summarise(sample_resp <- n() / nrow(df)) 

print(sample_resp)

```

## Набираем статистику

```{r sample_n}
n_patients <- 5 # Количество добровольцев
n_repeats <- 1000 # Количество повторений эксперимента

df_all_repeats <- map_df(1:n_repeats, ~{
  df %>%
    sample_n(n_patients, replace = TRUE) %>% # Для каждой итерации выбираем 5 случайных строк
    mutate(n_exp = .x,   # Добавляем колонку с номером эксперимента
    id = row_number())
})

```

## Оценка доли с ответом в каждом эксперименте

```{r estimations}

df_sample_mean <- df_all_repeats %>% 
  group_by(n_exp) %>% 
  summarise(
      sample_resp = mean(resp == "1"),  # Доля пациентов с '1' в семпле
      .groups = 'drop'  # Убираем группировку
    ) 


ggplot(df_sample_mean, aes(x = sample_resp)) +
  geom_histogram(color = 'black', fill = 'white', binwidth = 0.2) +
  theme_bw()
```

## Подсчет ошибки

```{r}

error5 <- sqrt( mean((df_sample_mean$sample_resp-true_resp$true_resp)^2) )
print(error5)

```

```{r}
#сделаем функцию для подсчета ошибки по выборке
calculate_error <- function(n_repeats, n_patients, responders){
  df <- data.frame(resp = c(rep('1', responders), rep('0', 100-responders)))
  
  true_resp = responders/100
  
df_all_repeats <- map_df(1:n_repeats, ~{
    df %>%
      sample_n(n_patients, replace = TRUE) %>%  # Для каждой итерации выбираем X случайных строк
      mutate(n_exp = .x,   # Добавляем колонку с номером эксперимента
             id = row_number())
  })

  df_sample_mean <- df_all_repeats %>% 
    group_by(n_exp) %>% 
    summarise(
      sample_resp = mean(resp == "1"),  # Доля пациентов с '1' в семпле
      .groups = 'drop'  # Убираем группировку
    ) 

  error <- sqrt(mean((df_sample_mean$sample_resp - true_resp)^2)) 
  return(error)
}

calculate_error(1000, 5, 30)
```

## Поменяем размер выборки

```{r}
n_patients <- 20 # Количество добровольцев
n_repeats <- 1000 # Количество повторений эксперимента
calculate_error(1000, 20, 30)

ggplot(df_sample_mean, aes(x = sample_resp)) +
  geom_histogram(color = 'black', fill = 'white', bins = 20) +
  theme_bw()
```

```{r}
n_patients <- 80 # Количество добровольцев
n_repeats <- 1000 # Количество повторений эксперимента
calculate_error(1000, 80, 30)

ggplot(df_sample_mean, aes(x = sample_resp)) +
  geom_histogram(color = 'black', fill = 'white', bins = 20) +
  theme_bw()
```

Зависимость от размера выборки получилась такая же как со средним в жксперименте с гемоглобином

Посмотрим на зависимость от истинной доли пациетнов с ответом

```{r}
true_resp_values <- seq(0, 100, by = 10)
error_results <- numeric(length(true_resp_values))
for (i in seq_along(true_resp_values)) {
  responders <- true_resp_values[i]
  
  # Вычисляем ошибку
  error_results[i] <- calculate_error(1000, 30, responders)
}
results_df <- data.frame(
  resp = true_resp_values,
  error = error_results
)
#print(error_results)
ggplot(results_df, aes(x = resp, y = error)) +
   geom_line() +                # Линия
   geom_point() +               # Точки
   labs(title = "Ошибка в зависимости от истинного количества пациентов с ответом",
       x = "Истинное количество",
       y = "Ошибка") +
  theme_bw()
```

Ошибка максимальна при половине пациентов с ответом, похоже, что она описывается через p=доля пациентов с ответом: sqrt(p(1-p)/n)
